臺灣臺北地方法院民事判決
109年度國字第10號
原      告  李照德  
訴訟代理人  官振忠律師
            林君達律師
被      告  聯合報股份有限公司

法定代理人  王文杉  
被      告  洪哲政  
共      同
訴訟代理人  廖健翔  
            唐佳緯  
被      告  國防部  
法定代理人  嚴德發  
訴訟代理人  蔡文峰  
            蔡智翔  
            陳國珍  
被      告  史順文  
訴訟代理人  黃碧芬律師
上列當事人間國家賠償等事件，本院於民國110年12月24日言詞
辯論終結，判決如下：
    主  文
原告之訴及假執行之聲請均駁回。
訴訟費用由原告負擔。
    事實及理由
壹、程序事項
一、按「依本法請求損害賠償時，應先以書面向賠償義務機關請
    求之。」「賠償義務機關拒絕賠償，或自提出請求之日起逾
    30日不開始協議，或自開始協議之日起逾60日協議不成立時
    ，請求權人得提起損害賠償之訴。」國家賠償法第10條第1
    項及第11條第1項前段分別定有明文。本件原告以被告國防
    部應負國家賠償責任，而於民國108年12月2日先以書面向被
    告國防部請求之，經被告國防部於109年2月18日函覆拒絕賠
    償等情，有被告國防部109年賠議字第001號拒絕賠償理由書
    附卷可稽（本院卷第37-44頁），原告提起本件訴訟，應已
    踐行上開法定先行程序，核無不合。
二、按訴狀送達後，原告不得將原訴變更或追加他訴，但請求之
    基礎事實同一者、擴張或減縮應受判決事項之聲明者，不在
    此限，民事訴訟法第255條第1項第2款、第3款定有明文。查
    原告起訴時訴之聲明為：「㈠被告洪哲政與被告聯合報股份
    有限公司（下稱聯合報公司）應連帶給付原告新臺幣（下同
    ）2,000,000元，及自本起訴狀繕本送達之翌日起至清償日
    止，按週年利率百分之5計算之利息。㈡被告史順文與被告國
    防部應連帶給付原告2,000,000元，及自本起訴狀繕本送達
    之翌日起至清償日止，按週年利率百分之5計算之利息。㈢願
    供擔保，請准予宣告假執行。」等語（見本院卷第9頁）。
    嗣於110年11月19日以民事準備暨調查證據聲請狀，變更上
    開聲明為：「㈠先位聲明：⒈被告洪哲政與被告聯合報公司應
    連帶給付原告2,000,000元，及自本起訴狀繕本送達之翌日
    起至清償日止，按週年利率百分之5計算之利息。⒉願供擔保
    ，請准予宣告假執行。㈡備位聲明：⒈被告史順文與被告國防
    部應連帶給付原告2,000,000元，及自本起訴狀繕本送達之
    翌日起至清償日止，按週年利率百分之5計算之利息。⒉願供
    擔保，請准予宣告假執行。」等語（見本院卷第456-458頁
    ），原告上開所為核屬擴張或減縮應受判決事項之聲明，且
    請求之基礎事實仍屬同一，揆諸前開規定，自應予准許。
貳、實體事項
一、原告主張略以：
  ㈠於108年8月18日12時11分，被告聯合報股份有限公司(下稱聯
    合報公司)所屬記者被告洪哲政在聯合新聞網刊登報導，內
    容略以：「聚餐找女主管作陪，行為失當，預校三長（指原
    告政戰主任、校長、教育長）全遭申誡拔官。」等語，並於
    同日傍晚，於聯合晚報刊登再次刊登報導，內容略以：「記
    者洪哲政台北報導：中正預校爆發校長、教育長與政戰主任
    ，在學校餐會經常指名找女主管作陪且言行失當，三人同記
    申誡調職，創下首例。…據了解，經國防部總督察室調查…多
    案投訴，言行失當部分確證屬實，將三人調職。」等語，惟
    原告實際上僅係因違規使用中正預校KTV而遭到調職，是前
    開報導(下合稱系爭報導)之內容應有不實之處。被告洪哲政
    刊登系爭報導後，10餘家媒體受到系爭報導之誤導，而做出
    內容為：「中正預校政戰主任，餐會經常找女主管作陪，行
    為失當，拔官調職。」之不實報導，自應認被告洪哲政刊登
    之系爭報導，已嚴重侵害原告之名譽權，而使原告受有非財
    產上之損害甚鉅。從而，原告自得依民法第184條第1項前段
    、第195條第1項、第188條第1項等規定，請求被告洪哲政與
    被告聯合報公司連帶對原告負損害賠償之責任。
  ㈡又被告國防部及被告史順文於被告洪哲政進行不實之系爭報
    導後，未有立即澄清、闢謠之行為，反而附合系爭報導，發
    佈新聞稿(下稱系爭新聞稿)陳稱：「學校高階幹部行為失當
    ，已適懲調職」等語，致使10餘家媒體受到誤導，而做出上
    開不實報導，是原告尚得依民法第184條第1項前段、第195
    條第1項、第186條等規定，請求被告國防部與被告史順文連
    帶對原告負損害賠償之責任。
　㈢綜上所述，因媒體之散佈力具有無遠弗屆之侵害性，系爭報
    導及系爭新聞稿損害原告名譽權甚鉅，是以，原告爰依民法
    第184條第1項前段、第195條第1項、第186條、第188條第1
    項等規定，先備位請求被告聯合報公司與被告洪哲政或被告
    國防部與被告史順文連帶給付2,000,000元等語。
  ㈣並聲明：
  ⒈先位聲明：
　⑴被告洪哲政與被告聯合報公司應連帶給付原告2,000,000元，
    及自本起訴狀繕本送達之翌日起至清償日止，按週年利率百
    分之5計算之利息。
　⑵願供擔保，請准予宣告假執行。
　⒉備位聲明：　　
　⑴被告史順文與被告國防部應連帶給付原告2,000,000元，及自
    本起訴狀繕本送達之翌日起至清償日止，按週年利率百分之
    5計算之利息。
　⑵願供擔保，請准予宣告假執行。
二、被告聯合報公司、洪哲政答辯略以：
　㈠系爭報導係起因於107年10月間，中正預校三位最高長官同時
    遭到調職之公共領域重大事件，因軍方消息來源封閉，自應
    認被告洪哲政始雖遲於108年8月18日方就本案當事人遭懲處
    、調職之原因做為系爭報導，仍有新聞報導之價值；且原告
    為時任之中正預校政戰主任，其於職務期間內是否因未恪遵
    軍紀、違法犯紀之情事致遭調職處分，乃關乎國家未來軍官
    之人才培養、國家部隊統率領導之素質，國人、讀者自應有
    知之權利。
　㈡又系爭報導內有關「聚餐找女主管作陪」乙節，依據原告於
    系爭報導刊出後，原告曾撰寫書信向被告國防部說明報導之
    相關情事，書信第四頁處即已詳細說明聚餐找女主管作陪事
    件之始末，第五頁更明白指出：「…已因『聚餐找女主管作陪
    乙案』遭國防部約談，…」、「…餐敘皆為校長以主管身分宴
    請，以公費支出犒賞部屬，為下班後…之餐敘情事。」等語
    ，應可證明被告國防部確實有因聚餐找女主管作陪一事而進
    行調查，更可證實時任中正預校之校長確有以主管身分找女
    主管作陪聚餐之情事。是以，被告洪哲政基於前開事實、新
    聞專業與良知，就原告遭撤職此等具有高度公益性之事件加
    以報導，參照司法院大法官釋字第509號之意旨，被告洪哲
    政所刊登之系爭報導應得主張阻卻不法，被告洪哲政、被告
    聯合報公司自無不法侵害原告名譽權之情事。
　㈢另被告洪哲政針就系爭報導，已向被告史順文即國防部軍事
    發言人查證至少3次，因被告洪哲政應已善盡新聞媒體報導
    之查證義務，並有相當理由確認系爭報導內容為真實，自難
    認有侵害原告名譽權之故意或過失。
　㈣綜上所述，因被告洪哲政應未有不法侵害原告權利之情形，
    從而，原告依民法第184條第1項前段、第195條第1項、第18
    8條第1項等規定，請求被告洪哲政與被告聯合報公司連帶對
    原告負損害賠償責任等情，應屬無據等語，資為抗辯。
　㈤並聲明：原告之訴及假執行之聲請均駁回。　　
三、被告國防部則以：
　㈠原告於108年8月28日之親筆信中已自陳：「案內所指為前主
    計室中校主任李員，印象中與她餐敘共計2次，第一次為107
    年8月1日李員調職時，校長為她所辦之歡送餐會，……，該日
    因另一位女性主管(醫務所主任)不克與會，為避免隻身異性
    ，特邀主計室另二位女性同仁(聘僱及士兵各一)一同用餐。
    」等語，應足認原告於系爭報導作成前確有邀請女性同仁出
    席餐會之情形，且該次餐確有女主管參加之事實，是以，系
    爭報導內容既與主要事實相符，應難認有不法侵害原告名譽
    權之情形。
　㈡又被告洪哲政及被告聯合報公司雖陳稱渠等於系爭報導做成
    前，已善盡合理查證義務等語，惟依據被告洪哲政於本院11
    0年12月14日言詞辯論期日到庭證稱：「發言人在電話中沒
    有口頭回應。」等語，應足認被告史順文並未針對中正預校
    三長同時調職之具體緣由表示意見或進行口頭回應，故被告
    洪哲政查證所得資料未包含「老師不滿學校餐會經常找女主
    管作陪」乙節是否屬實，其作成系爭報導涉及此一事實之部
    分，難認已盡合理查證義務。
　㈢另被告國防部於108年8月18日14時40分發布之新聞稿(下稱系
    爭新聞稿)，作成程序符合規定，內容與事實相符，並無原
    告所稱附和系爭報導之情形，又原告確有經總督察長室查證
    違規使用中興會館KTV屬實，並經核定申誡乙次之情形。準
    此，新聞稿稱原告有部分行為失當之情事，客觀上並無不實
    ，而未造成貶損原告社會評價之效果，自無構成不法侵害原
    告名譽權之情事。
　㈣此外，系爭新聞稿內容與事實相符，亦未附和系爭報導之情
    形，詳如上述，自難認系爭新聞稿有因而誤導「國內外10餘
    家媒體作成不實報導」之可能，是以，原告縱認其名譽權受
    有損害，亦係其所舉國內外10餘家媒體未盡合理查證義務、
    逕行援引被告洪哲政及被告聯合報公司刊登之系爭報導所致
    ，與被告國防部之發佈之系爭新聞稿間並無因果關係存在。
　㈤綜上所述，被告國防部及所屬人員並無因故意或過失不法侵
    害原告權利之情形，亦未有怠於執行職務之情事以致侵害原
    告權利之情形等語，資為抗辯。　　
　㈥並聲明：
　⒈原告之訴及假執行之聲請均駁回。
　⒉如受不利判決，願提供擔保，請准宣告免為假執行。　
四、被告史順文則以：
　㈠系爭新聞稿做成之程序應符合相關規定，又系爭新聞稿之內
    容為：「針對媒體報導中正預校高階幹部行為失當，全遭調
    職乙節，……本部對於107年10月檢控學校高階幹部之內容甚
    為重視，特組成專案小組進行行政調查，確有部分行為失當
    ，有損害官箴之情事，後續已依相關規定核予適懲，並檢討
    調職」等語，因原告確有因「未依規定申請使用該校中興會
    館KTV，且逾時使用」此等原因而受懲處之情形，應可認系
    爭新聞稿之內容為真實，未有不法侵害原告名譽權之情事。
    此外，系爭新聞稿亦無原告所稱有附和系爭報導之情事，自
    難認被告史順文發佈系爭新聞稿有侵害原告名譽權之情形。
　㈡是以，因被告史順文發佈系爭新聞稿，並無侵害原告名譽權
    之情事，又原告迄今未舉證被告史順文有何故意侵權原告名
    譽權之行為，是原告依民法第186條之規定，請求被告史順
    文負賠償責任等情，為無理由，應予駁回。
　㈢並聲明：
　⒈原告之訴、變更追加之訴暨假執行之聲請均駁回。
　⒉如受不利判決，願供擔保，請准宣告免為假執行。　　　　
五、本件不爭執事項如下（見本院卷第344-345頁）：
  ㈠原告為中正預校政戰主任，於107年8月2日與中正預校校長、
    教育長於中正預校之KTV室討論學生以磚頭砸傷另一學生之
    善後事宜，遭以「未依規定使用中正預校中興會館KTV，且
    逾時使用」為原因，記申誡一次。
  ㈡108年8月18日，聯合報記者洪哲政在聯合新聞網發佈新聞稱
    ：「聚餐找女主管作陪行為失當，預校三長全遭申誡拔官」
    等語。被告國防部表示：「本部對於107 年10月檢控學校高
    階幹部之內容，..... 特組成專案小組進行行政調查，確有
    部分行為失當....已適懲....，並調職」等語。
六、本件爭點如下：
　㈠原告請求被告洪哲政與被告聯合報公司應連帶給付原告2,000
    ,000元，及自起訴狀繕本送達之翌日起至清償日止，按週年
    利率百分之5計算之利息，有無理由？
　㈡原告請求被告史順文與被告國防部應連帶給付原告2,000,000
    元，及自起訴狀繕本送達之翌日起至清償日止，按週年利率
    百分之5計算之利息，有無理由？　　
七、得心證之理由：
  ㈠原告請求被告洪哲政與被告聯合報股份有限公司應連帶給付
    原告2,000,000元，及自起訴狀繕本送達之翌日起至清償日
    止，按週年利率百分之5計算之利息，有無理由？
　⒈按因故意或過失不法侵害他人之名譽權，應負損害賠償責任
    。倘行為人所陳述之事實有侵害他人名譽之虞者，如能證明
    其為真實，或雖不能證明為真實，但依其所提證據資料，足
    證行為人已盡其合理查證義務而有相當理由確信其為真實者
    ，即難謂有違法性，而令負侵權行為損害賠償責任，此有最
    高法院110年度台上字第465號判決意旨足資參照。次按名譽
    保護與言論自由均為憲法保障之基本權利，二者發生衝突時
    ，對於行為人之刑事責任，現行法制之調和機制係建立在大
    法官釋字第509 號解釋所創設合理查證義務之憲法基準，及
    刑法第310條第3 項「真實不罰」、第311條「合理評論」規
    定之上；至於行為人之民事責任，除仍應適用侵權行為一般
    原則及釋字第509號解釋創設之合理查證義務外，上述刑法
    阻卻違法規定，亦應得類推適用。此有最高法院109年度台
    上字第1675號判決意旨足資參照。本件原告既主張系爭報導
    致有不實之處，致使原告在社會上之評價受到貶損，揆諸前
    開說明，自應由行為人即被告洪哲政、聯合報公司等，就系
    爭報導之內容為真實，或渠等已依相關事證盡合理查證之義
    務等情，負舉證之責任，方得阻卻違法，而解免渠等應負之
    侵權行為損害賠償責任。
  ⒉經查，參照證人洪哲政於審理時證述：「（法官問：〈提示被
    證1即本院卷第173頁〉請問證人，這則報導是否由你撰寫內
    容、查證且刊登於聯合新聞網上？）是。（法官問：聯合報
    公司是否有內部規定，於報導特定人物之事件時，需於出刊
    前先向該當事人詢問、查證？）有。不是公司規定，是我們
    記者的行規。（法官問：報導「前」，是否有「主動」向被
    報導之三人即陳嘉生、徐國基及本案原告李照德查證？）國
    防部有規定未受核定對外接觸的人員，不得接受記者的採訪
    ，所以長期以來國防部任何的事務，都是向國防部發言人室
    或是三軍司令部發言權責官員進行查證，在系爭案件裡，我
    就是向國防部發言人室查證。（法官問：發言人室的何人？
    ）這件事的對口就是史順文少將。（法官問：你是怎麼問史
    少將，又得到如何的查證？）這件案子在報導的前幾天曾經
    口頭向發言人室說明，有這件案子在立法院有排，我準備就
    相關案情進行報導。在報導當日，因為我們晚報是中午出刊
    ，從上午開始就開始研擬與軍事發言人室做查證，如本報提
    供的書狀，我要強調其實不僅這個案子，我所有跟國防部有
    關的相關報導都是用相同的方式查證，非常綿密，如訴狀所
    載，相關稿件不管是發稿前甚至發稿後，都有向軍事發言人
    室知會，知會情況如訴狀所載，並且要求國防部出示具體回
    應。（法官問：請問當時你是向該名國防部人員詢問，是問
    「為何中正預校三長會同時被調職？」或是「中正預校三長
    是否因餐會找女主管作陪而調職？」還是其他詢問內容？）
    具體的詢問內容請參照本報的書狀。（法官問：當時該名國
    防部人員是如何回覆你的？）同上。（法官問：該名國防部
    人員，是否有提供給你任何書面資料〈例如獎懲紀錄？〉）就
    系爭報導而言，國防部有提供回應。內容如訴狀。（法官問
    ：你在報導內容撰寫完成後，是否有再給該名國防部人員確
    認內容無誤？）有。」等語（見本院卷第581-583頁），應
    足認被告洪哲政於刊登系爭報導前，已有積極向消息來源即
    被告國防部進行查證之情形，並於有相當理由確信為真實下
    刊登系爭報導，應足認被告洪哲政已盡其合理查證之義務。
　⒊從而，揆諸上揭最高法院判決意旨，應難認被告洪哲政有不
    法侵害原告名譽權之情形，從而，原告依民法第184條第1項
    前段、第195條第1項、第188條第1項等規定，請求被告洪哲
    政與被告聯合報公司連帶負損害賠償責任等情，難認有據，
    自應予駁回。　　
　㈡原告請求被告史順文與被告國防部應連帶給付原告2,000,000
    元，及自起訴狀繕本送達之翌日起至清償日止，按週年利率
    百分之5計算之利息，有無理由？
　⒈經查，參照原告於108年8月28日親筆信自陳：「案內所指為
    前主計室中校主任李員，印象中與她餐敘共計2次，第一次
    為107年8月1日李員調職時，校長為她所辦之歡送餐會，……
    ，該日因另一位女性主管(醫務所主任)不克與會，為避免隻
    身異性，特邀主計室另二位女性同仁(聘僱及士兵各一)一同
    用餐。」等語(見本院卷第522-547頁)，可知原告於系爭報
    導作成前，原告與中正預校時任校長確有邀請女性同仁出席
    餐會之情事，且該次餐會確有女主管參加之事實，自難認系
    爭報導有明顯悖於事實之情形，從而，被告史順文與被告國
    防部未積極就系爭報導進行澄清，應難認有怠於執行職務而
    不法侵害原告之名譽權之情事。
　⒉次查，被告國防部於108年8月18日14時40分發布之新聞稿，
    內容應為：「針對媒體報導中正預校高階幹部行為失當，全
    遭調職乙節，……本部對於107年10月檢控學校高階幹部之內
    容甚為重視，特組成專案小組進行行政調查，確有部分行為
    失當，有損害官箴之情事，後續已依相關規定核予適懲，並
    檢討調職」等語，未有援引系爭報導之情形，且原告確有因
    「未依規定申請使用該校中興會館KTV，且逾時使用」而受
    懲處之情事，自難認系爭新聞稿之發佈，有為不實之陳述而
    不法侵害原告名譽權之情形。
　⒊準此，原告依民法第184條第1項前段、第195條第1項、第186
    條第1項等規定，請求被告史順文與被告國防部應連帶給付
    原告2,000,000元，及自起訴狀繕本送達之翌日起至清償日
    止，按週年利率百分之5計算之利息，為無理由，應予駁回
    。　
八、綜上所述，原告依民法第184條第1項前段、第188條第1項前
    段及第195條第1項等規定，先位請求被告洪哲政與被告聯合
    報公司應連帶給付原告2,000,000元，及自起訴狀繕本送達
    之翌日起至清償日止，按週年利率百分之5計算之利息等情
    ；並依民法第184條第1項前段、第195條第1項、第186條第1
    項等規定，備位請求被告史順文與被告國防部應連帶給付原
    告2,000,000元，及自起訴狀繕本送達之翌日起至清償日止
    ，按週年利率百分之5計算之利息等情，均為無理由，應予
    駁回。又原告之訴既然經本院判決駁回，其假執行之聲請亦
    失所依據，應一併駁回之。
九、本件事證已臻明確，兩造其餘主張、陳述及所提證據，經本
    院審酌後，認與本件判斷結果無影響，爰毋庸再予一一審酌
    ，附此敘明。
十、訴訟費用負擔之依據：民事訴訟法第78條。　　　　　
中　　華　　民　　國　　111 　年　　1　　月　　21　　日
                  民事第二庭    法　官　陳雅瑩
以上正本係照原本作成。　　　　　　　　
如對本判決上訴，須於判決送達後20日內向本院提出上訴狀。如
委任律師提起上訴者，應一併繳納上訴審裁判費。
中　　華　　民　　國　　111 　年　　1　　月　　21　　日
                                書記官　鄭以忻